【裁判字號】    94,上,861
【裁判日期】    950613
【裁判案由】    返還土地等
【裁判全文】
臺灣高等法院民事判決                   94年度上字第861號
上  訴  人  戊○○
            己○○
            丙○○
共      同
訴訟代理人  林思銘律師
複 代 理人  陳麗玢律師
被 上 訴人  甲○○
            丁○○
上  一  人
訴訟代理人  乙○○
上列當事人間請求返還土地等事件，上訴人對於中華民國94年9
月7日臺灣新竹地方法院94年度訴字第385號第一審判決提起上訴
，本院於95年5月30日言詞辯論終結，判決如下：
    主  文
上訴駁回。
第二審訴訟費用由上訴人負擔。
    事  實
一、上訴人主張：坐落新竹縣竹東鎮○○段第981 地號土地（下
    稱系爭土地）係上訴人戊○○所有，惟系爭土地上如原判決
    附圖所示Ｂ、Ｄ部分，為被上訴人甲○○所有門牌號碼新竹
    縣竹東鎮○○路66號房屋（下稱被上訴人甲○○房屋）之 2
    樓、3樓所占用，面積為5平方公尺及4 平方公尺；如附圖所
    示Ａ、Ｃ、Ｅ部分，為被上訴人丁○○所有門牌號碼新竹縣
    竹東鎮○○路64號房屋（下稱被上訴人丁○○房屋）之1 樓
    、2樓、3樓所占用，面積為9.4平方公尺、13.8平方公尺及0
     .8 平方公尺。經上訴人請求被上訴人除去上開地上物並返
    還土地，迄仍置之不理，爰依民法第767 條規定，請求被上
    訴人應分別將其所有上開建物拆除，將土地返還上訴人。又
    上訴人戊○○、己○○、丙○○等3人（下稱上訴人等3人）
    為在系爭土地上興建房屋，已取得以其等3 人為起造人之建
    造執照，並在系爭土地上開挖地基，植立鋼筋，詎被上訴人
    不僅拒不拆除上開越界之地上物，復阻撓上訴人建築房屋，
    有妨害上訴人所有權行使之虞，為此依民法767 條規定，求
    為命被上訴人不得妨害上訴人等3 人於系爭土地上建築房屋
    之判決。（原審為上訴人敗訴之判決，上訴人聲明不服）。
    並上訴聲明：(一)原判決廢棄。(二)被上訴人甲○○應將占用上
    訴人戊○○所有系爭土地，如附圖所示，2層Ｂ部分面積5平
    方公尺，3層Ｄ部分面積0.4平方公尺之建物拆除，交還土地
    予上訴人戊○○。(三)被上訴人丁○○應將占用上訴人戊○○
    所有系爭土地上如附圖所示，1層Ａ部分面積9.4平方公尺，
    2 層Ｃ部分面積13.8平方公尺，3層Ｅ部分面積0.8平方公尺
    之建物拆除，交還土地予上訴人戊○○。(四)被上訴人不得妨
    害上訴人戊○○、己○○、丙○○於系爭土地上建築房屋。
    (五)願供擔保，請准宣告假執行。
二、被上訴人則以：系爭土地為法定空地，依建築法第11條規定
    不得重覆使用，故上訴人等3 人取得之建造執照業經新竹縣
    政府予以撤銷，是系爭土地既為法定空地，不得建屋，上訴
    人使用系爭土地之價值微小，而被上訴人屋側突出之狹窄懸
    空滴雨線部分，佔用系爭土地之面積不大，故拆除被上訴人
    屋側突出之雨滴線，損及被上訴人之權益，對上訴人亦無任
    何利益，自無拆除之必要。況上訴人之前手與建商合作興建
    被上訴人房屋所坐落之社區時，已將系爭土地提供作巷道使
    用，並與被上訴人丁○○簽訂永久通行契約，自不得再訴請
    被上訴人拆屋還地。另被上訴人並未妨害上訴人興建房屋等
    語，資為抗辯。並答辯聲明：上訴駁回。
三、經查，系爭土地係上訴人戊○○所有，而系爭土地上如附圖
    所示Ｂ、Ｄ部分，為被上訴人甲○○所有門牌號碼新竹縣竹
    東鎮○○路66號房屋之2樓、3樓滴水線凸出物所占用，面積
    分別為5平方公尺及4平方公尺；如附圖所示Ａ、Ｃ、Ｅ部分
    ，為被上訴人丁○○所有門牌號碼新竹縣竹東鎮○○路64號
    房屋之1樓、2樓、3樓滴水線凸出物所占用，面積依序為9.4
    平方公尺、13.8 平方公尺及0.8平方公尺等情，為兩造所不
    爭執，並有土地登記簿謄本在卷可按（見原審卷7-13頁），
    復經新竹縣竹東地政事務所勘測屬實，有勘驗筆錄及新竹縣
    竹東地政事務所94年6 月14日東地所測宏字第0940002868號
    函附卷可稽（見原審卷 53-55、63頁），堪信此部分為真實
    。
四、上訴人己○○、丙○○上訴部分：
    按所有人對於無權占有或侵奪其所有物者，得請求返還之。
    對於妨害其所有權者，得請求除去之。有妨害其所有權之虞
    者，得請求防止之，民法第767 條固定有明文。惟物上請求
    權，除法律另有規定外，以所有人或占有人始得行使之，此
    觀民法第767條及962條之規定自明（最高法院52年台上字第
    904 號判例意旨參照）。查，系爭土地係上訴人戊○○所有
    ，有土地登記簿謄本可憑（見原審卷10頁），是上訴人己○
    ○、丙○○既非系爭土地之所有權人，自無對被上訴人行使
    物上請求權之可言，從而，其等2 人依物上請求權之規定，
    請求被上訴人拆除占用系爭土地上之地上物及不得妨害其等
    於系爭土地上建築房屋，自屬於法無據，不應准許。
五、上訴人戊○○上訴部分：
  (一)權利之行使，不得違反公共利益，或以損害他人為主要目的
    ，民法第148條第1項定有明文；又權利之行使，是否以損害
    他人為主要目的，應就權利人因權利行使所能取得之利益，
    與他人及國家社會因其權利行使所受之損失，比較衡量以定
    之。倘其權利之行使，自己所得利益極少而他人及國家社會
    所受之損失甚大者，非不得視為以損害他人為主要目的，此
    乃權利社會化之基本內涵所必然之解釋（最高法院71年台上
    字第737 號判例意旨參照）。經查，被上訴人所有新竹縣竹
    東鎮○○路64號、66號房屋興建之初，系爭土地即規劃為巷
    道，有幸福新村第一期工程配置圖附卷可參，且上訴人就系
    爭請領之建造執照業經新竹縣政府以「涉及使用他人已申請
    核發建築執照之法定空地，明顯違反建築法第11條之規定，
    有法定空地重覆使用之事實」為由，吊銷作廢，並要求上訴
    人將開挖之基地回復原狀等情，有新竹縣政府93年9 月20日
    、93年11月16日、95年1月26日府工建字第0930116542號、0
    930143394 號、0940167260號函在卷可憑（見原審卷30、31
    頁，本院卷53、54頁），是系爭土地既已提供被上訴人房屋
    所坐落社區興建時之法定空地使用，則上訴人戊○○使用系
    爭土地之價值極小，至被上訴人雖有占用系爭土地，惟被上
    訴人甲○○房屋所占用者為該房屋2、3樓之凸出物，被上訴
    人丁○○房屋所占用者，亦為1、2、3 樓之凸出物，且所占
    用之面積不大，占用位置為狹窄長條型，並懸空占用，有複
    丈成果圖及照片可稽，故如予以拆除，對上訴人戊○○而言
    ，所得之利益甚微，被上訴人所受之損害較大，揆之首揭說
    明，其訴請被上訴人拆屋還地顯有權利濫用之情，自不應准
    許。
  (二)又上訴人戊○○主張被上訴人不得妨害其等在系爭土地上興
    建房屋云云，為被上訴人所否認，並辯稱：其等僅口頭告知
    不能蓋，並無阻擋行為等語。查，被上訴人僅口頭告知不要
    施工，此外未為其他行為，為上訴人戊○○所不爭執（見原
    審卷27頁），被上訴人上開所辯，堪信為真實。是被上訴人
    既無任何積極妨害上訴人戊○○行使系爭土地所有權之情事
    ，而上訴人戊○○不得在系爭土地上興建房屋，係因建造執
    照為新竹縣政府吊銷作廢，並非被上訴人有何不法之妨害行
    為，從而，上訴人戊○○此部分之請求，於法未合，亦難准
    許。
六、綜上所述，上訴人主張本於物上請求權之法律關係，請求(一)
    被上訴人甲○○應將占用上訴人彭妹所有系爭土地，如附圖
    所示，2層Ｂ部分面積5平方公尺，3層Ｄ部分面積0.4平方公
    尺之建物拆除，交還土地予上訴人戊○○。(二)被上訴人丁○
    ○應將占用上訴人彭妹所有系爭土地上如附圖所示，1 層Ａ
    部分面積9.4平方公尺，2層Ｃ部分面積13.8平方公尺，3 層
    Ｅ部分面積0.8 平方公尺之建物拆除，交還土地予上訴人戊
    ○○。(三)被上訴人不得妨害上訴人戊○○、己○○、丙○○
    於系爭土地上建築房屋，為無理由，不應准許。其假執行之
    聲請亦失所附麗，應併予駁回。原審為上訴人敗訴之判決，
    及駁回其假執行之聲請，就上訴人戊○○部分，並無不合，
    就上訴人己○○、丙○○部分，理由雖有不同，但結果並無
    二致。上訴意旨指摘原判決不當，求予廢棄改判，為無理由
    ，應予駁回。
七、本件事證己臻明確，兩造其餘之攻擊、防禦方法，經審酌後
    ，認與判決結果無涉，爰無一一論述之必要，併此敘明。
八、據上論結，本件上訴為無理由，依民事訴訟法第449條第1項
    、第78條，判決如主文。
中    華    民    國    95    年    6     月    13    日
                  民事第五庭  審判長法  官  林丁寶
                                    法  官  陳博享
                                    法  官  蔡芳齡
正本係照原本作成。
如不服本判決，應於收受送達後20日內向本院提出上訴書狀，其
未表明上訴理由者，應於提出上訴後20日內向本院補提理由書狀
（均須按他造當事人之人數附繕本）上訴時應提出委任律師或具
有律師資格之人之委任狀；委任有律師資格者，另應附具律師資
格證書及釋明委任人與受任人有民事訴訟法第466條之1第一項但
書或第二項（詳附註）所定關係之釋明文書影本。
中    華    民    國    95    年    6     月    15    日
                                    書記官  蔡錦輝
附註：
民事訴訟法第四百六十六條之一（第一項、第二項）：
對於第二審判決上訴，上訴人應委任律師為訴訟代理人。但上訴
人或其他法定代理人具有律師資格者，不在此限。
上訴人之配偶、三親等內之血親、二親等內之姻親，或上訴人為
法人、中央或地方機關時，其所屬專任人員具有律師資格並經法
院認為適當者，亦得為第三審訴訟代理人。


司法院資訊處製作；財團法人民間司法改革基金會備份。
